臺灣屏東地方法院民事判決　　　　　　　 95年度訴字第402號
原　　　告　甲○○
訴訟代理人　許舜卿律師
被　　　告　戊○○
　　　　　　己○○
　　　　　　丁○○
　　　　　　乙○○
　　　　　　癸○○
　　　　　　辛○○
　　　　　　庚○○
　　　　　　丙○○
　　　　　　壬○○
上列當事人間請求排除侵害事件，本院於民國96年8 月8 日言詞
辯論終結，判決如下：
    主  文
被告壬○○應將坐落屏東縣恆春鎮○○○段二四一之一地號土地
如附圖所示編號(1)面積五一平方公尺及同段二四一地號土地如附
圖所示編號（12）面積九平方公尺上之地上物拆除，並將上開土
地返還原告及全體共有人。
被告庚○○應將坐落屏東縣恆春鎮○○○段二四一之一地號土地
如附圖所示編號(2)面積八三平方公尺、編號(3)面積三九平方公尺
，及同段二四一地號土地如附圖所示編號(4)面積一一平方公尺、
編號(5)面積三五平方公尺、編號(6)面積一二三平方公尺上之地上
物拆除，並將上開土地返還原告及全體共有人。
被告乙○○應將坐落屏東縣恆春鎮○○○段二四一地號土地如附
圖所示編號(7)面積五四平方公尺上之地上物拆除，並將上開土地
返還原告及全體共有人。
被告丁○○應將坐落屏東縣恆春鎮○○○段二四一地號土地如附
圖所示編號(8)面積一一九平方公尺地返還原告及全體共有人。
被告己○○應將坐落屏東縣恆春鎮○○○段二四一地號土地如附
圖所示編號(9)面積一○四平方公尺及同段二一一地號土地如附圖
所示編號（16）面積三九平方公尺上之地上物拆除，並將上開土
地返還原告及全體共有人。
被告丙○○應將坐落屏東縣恆春鎮○○○段二四一地號土地如附
圖所示編號(10)面積三九平方公尺、編號（11）面積一平方公尺，
及同段二一一地號土地如附圖所示編號（14）面積五七平方公尺
、編號（15）面積二九平方公尺返還原告及全體共有人。
被告戊○○應將坐落屏東縣恆春鎮○○○段二一一地號土地如附
圖所示編號（17）面積二○平方公尺上之地上物拆除，並將上開
土地返還原告及全體共有人。
被告辛○○應自坐落屏東縣恆春鎮○○○段二四一之一地號土地
如附圖所示編號(3)面積三九平方公尺，及同段二四一地號土地如
附圖所示編號編號(5)面積三五平方公尺土地上遷出。
被告癸○○應自坐落屏東縣恆春鎮○○○段二四一地號土地如附
圖所示編號(6)面積一二三平方公尺土地遷出。
原告其餘之訴駁回。
訴訟費用由被告戊○○負擔百分之二、被告己○○負擔百分之十
四、被告丁○○負擔百分之十一、被告乙○○負擔百分之五、被
告癸○○負擔百分之十二、被告辛○○負擔百分之七、被告庚○○負擔百分之二十八、被告丙○○負擔百分之十二、被告壬○○
負擔百分之五，餘由原告負擔。
    事實及理由
一、本件被告乙○○、癸○○、壬○○未於言詞辯論期日到場，
    被告丁○○則未於最後言詞辯論期日到場，核無民事訴訟法
    第386 條各款所列情形，爰依原告聲請，由其一造辯論而為
    判決。
二、原告主張：伊為坐落屏東縣恆春鎮○○○段211 、241 、24
    1-1 地號土地（下稱系爭土地）之共有人，應有部分分別為
    9 分之2 、9 分之1 、9 分之1 。詎系爭土地分別遭被告等
    人無權占有如附圖所示部分，並在系爭土地上興建建築物。
    爰依民法物上請求權之法律關係，提起本訴。並聲明：(一)被
    告壬○○應將系爭241-1 地號土地如附圖所示編號(1)面積51
    平方公尺及系爭241 地號土地如附圖所示編號（12）面積9
    平方公尺上之地上物拆除，並將上開土地返還原告及全體共
    有人；(二)被告庚○○應將系爭241-1 地號土地如附圖所示編
    號(2)面積83平方公尺、編號(3)面積39平方公尺，及系爭241
    地號土地如附圖所示編號(4)面積11平方公尺、編號(5)面積35
    平方公尺、編號(6)面積123 平方公尺上之地上物拆除，並將
    上開土地返還原告及全體共有人；(三)被告乙○○應將系爭24
    1 地號土地如附圖所示編號(7)面積54平方公尺上之地上物拆
    除，並將上開土地返還原告及全體共有人；(四)被告丁○○應
    將系爭241 地號土地如附圖所示編號(8)面積119 平方公尺上
    之地上物拆除，並將上開土地返還原告及全體共有人；(五)被
    告己○○應將系爭241 地號土地如附圖所示編號(9)面積104
    平方公尺及系爭211 地號土地如附圖所示編號（16）面積39
    平方公尺上之地上物拆除，並將上開土地返還原告及全體共
    有人；(六)被告丙○○應將系爭241 地號土地如附圖所示編號
    (10)面積39平方公尺、編號（11）面積1 平方公尺，及系爭21
    1 地號土地如附圖所示編號（14）面積57平方公尺、編號（
    15）面積29平方公尺上之地上物拆除，並將上開土地返還原
    告及全體共有人；(七)被告戊○○應將系爭211 地號土地如附
    圖所示編號（17）面積20平方公尺上之地上物拆除，並將上
    開土地返還原告及全體共有人；(八)被告辛○○應自系爭241-
    1 地號土地如附圖所示編號(3)面積39平方公尺，及系爭241
    地號土地如附圖所示編號編號(5)面積35平方公尺土地上遷出
    ；(九)被告癸○○應自系爭241 地號土地如附圖所示編號(6)面
    積123 平方公尺土地遷出。
三、被告則以：
  (一)被告戊○○辯稱：如附圖編號（17）的鐵架鐵皮頂倉庫是伊
    興建的，當時土地是伊父親向庚○○的母親買的，但是土地
    實際上是誰的，伊不清楚，伊主張是有權占有等語置辯。
  (二)被告己○○辯稱：如附圖編號(9)加強磚造房屋是伊興建的，
    編號（16）的木造蓋鐵皮倉庫是伊妹婿蓋的，現在都是伊在
    使用，當時土地是伊父親向原告的舅舅江元來買的，但土地
    實際上是何人的，伊不清楚，伊主張是有權占有等語置辯。
  (三)被告辛○○辯稱：如附圖編號(3)、(5)加強磚造房屋是伊二伯
    張春源興建的，是他借給伊使用，伊沒有處分權等語置辯。
  (四)被告丙○○辯稱：如附圖編號(10)號磚造鐵皮房屋、編號（11
    ）、（14）加強磚造房屋、編號（15）鐵架鐵皮頂房屋是伊
    父親興建的，繼承人有5 、6 個兄弟，現在雖然都是伊在使
    用，但是伊並不能自行拆除，當時土地是伊祖先向原告的祖
    先買的，詳細情形伊不清楚，伊主張是有權占有等語置辯。
  (五)被告丁○○辯稱：如附圖編號(8)加強磚造房屋是伊父親興建
    的，伊父親已經過世，繼承人有5 、6 個人，現在是伊在使
    用，當時土地是伊祖先向原告的祖先買的，但土地實際上是
    何人的，伊不清楚，伊主張是有權占有等語置辯。
  (六)被告庚○○辯稱：如附圖編號(2)、(3)、(4)、(5)、(6)土地是伊
    向甲○○買的，編號(2)、(4)的土地上的建物是伊興建的，編
    號(3)、(5)土地伊借給弟弟張春源使用，其上的建物也是張春
    源蓋的，但是張春源已經去世了，現在是伊的姪子辛○○在
    占有使用，編號(6)的土地伊借吳金粉使用，上面的建物是吳
    金粉蓋的，吳金粉也已經往生了，是癸○○向吳金粉的媳婦
    承租等語置辯（見本院卷第216 頁）。
  (七)被告癸○○具狀辯稱：伊占用之如附圖所示編號(6)土地，是
    向庚○○借用等語置辯。
  (八)被告戊○○、己○○、丁○○、癸○○、辛○○、庚○○、
    丙○○均聲明：原告之訴駁回。
  (九)被告乙○○、壬○○則經合法通知，未於言詞辯論期日到場
    ，亦未提出任何書狀作何聲明或陳述。
四、下列事項兩造不予爭執，並有土地登記謄本（見本院卷第9
    至14頁）、現場照片（見本院卷第16至17頁）附卷可稽，復
    經本院至現場勘驗明確，且囑託屏東縣恆春地政事務所派員
    實施測量，有勘驗筆錄及土地複丈成果圖在卷可稽（見本院
    卷第45至48、107 頁），堪信為真實：
  (一)原告為系爭211 、241 、241-1 地號土地之共有人，應有部
    分分別為9 分之2 、9 分之1 、9 分之1 。
  (二)被告庚○○占用系爭241-1 地號土地如附圖所示編號(2)面積
    83平方公尺及系爭241 地號土地如附圖所示編號(4)面積11平
    方公尺，並在系爭土地上興建建築物。
  (三)被告丁○○占用系爭241 地號土地如附圖所示編號(8)面積11
    9 平方公尺。
  (四)被告己○○占用系爭241 地號土地如附圖所示編號(9)面積10
    4 平方公尺及系爭211 地號土地如附圖所示編號（16）面積
    39平方公尺，並在系爭241 土地上興建建築物。
  (五)被告丙○○占用系爭241 地號土地如附圖所示編號(10)面積39
    平方公尺、編號（11）面積1 平方公尺，及系爭211 地號土
    地如附圖所示編號（14）面積57平方公尺、編號（15）面積
    29平方公尺。
  (六)被告戊○○占用系爭211 地號土地如附圖所示編號（17）面
    積20平方公尺，並在系爭土地上興建建築物。
  (七)被告辛○○占用系爭241-1 地號土地如附圖所示編號(3)面積
    39平方公尺，及系爭241 地號土地如附圖所示編號編號(5)面
    積35平方公尺。
  (八)被告癸○○占用系爭241 地號土地如附圖所示編號(6)面積12
    3 平方公尺。
五、兩造爭執事項：
  (一)如附圖所示編號(3)、(5)、(6)部分建物，是否為被告庚○○興
    建？
  (二)如附圖所示編號（16）部分建物是否為被告己○○興建？
  (三)如附圖所示編號(10)、（11）、（14）、（15）部分建物是否
    為被告丙○○興建？
  (四)原告得否請求被告等人拆除地上物，並返還上開土地？
六、如附圖所示編號(3)、(5)、(6)部分建物，是否為被告庚○○興
    建？如附圖所示編號（16）部分建物是否為被告己○○興建
    ？如附圖所示編號(10)、（11）、（14）、（15）部分建物是
    否為被告丙○○興建？
  (一)按當事人主張之事實，經他造於準備書狀內或言詞辯論時或
    在受命法官、受託法官前自認者，無庸舉證；自認之撤銷，
    除別有規定外，以自認人能證明與事實不符或經他造同意者
    ，始得為之，民事訴訟法第279 條第1 項、第3 項分別定有
    明文。
  (二)查如附圖所示編號(3)、(5)、(6)部分建物，為被告庚○○興建
    ；如附圖所示編號（16）部分建物為被告己○○興建等事實
    ，業據被告庚○○、己○○先具狀自認在卷（見本院卷第66
    至68頁），是被告庚○○、己○○雖後於本院言詞辯論時否
    認上開土地之建物為其所興建（見本院卷第143 頁），然均
    為原告所否認，且被告庚○○、己○○均未舉證證明其先前
    自認與事實不符，揆諸前開說明，自應認其2 人先前自認可
    採。故如附圖所示編號(3)、(5)、(6)部分地上物為被告庚○○
    所興建，如附圖所示編號（16）部分地上物為被告己○○所
    興建之事實，即堪認定。
  (三)另被告丙○○雖亦曾具狀自認如附圖所示編號(10)、（11）、
    （14）、（15）部分建物為其興建（見本院卷第68頁）。惟
    被告丙○○後於本院言詞辯論時否認上開土地之建物為其所
    興建，辯稱：上開土地上之建物是伊父親江壽所興建，伊有
    兄弟多人繼承，伊無權拆除等語（見本院卷第143 、165 頁
    ），並提出戶籍謄本（見本院卷第168 至197 頁）、75年度
    起至96年度止之屏東縣稅捐稽徵處房屋稅繳納通知書（見本
    院卷第226 至228 頁）為證。衡諸一般常情，對於未辦保存
    登記之建物，均由起造人向稅捐稽徵機關辦理登記為納稅義
    務人，而本件上開土地上之未辦保存登記建物既係由被告丙○○之父江壽登記為納稅義務人，且江壽已於73年1 月14日
    死亡，迄今仍未辦理納稅義務人變更登記，足認被告丙○○
    所辯，核與常理相符，應堪採信。是如附圖所示編號(10)、（
    11）、（14）、（15）部分建物，尚難認係被告丙○○所興
    建，原告主張上開土地上之建物為被告丙○○所興建云云，
    不足採信。
七、原告得否請求被告等人拆除地上物，並返還上開土地？
  (一)按所有人對於無權占有或侵奪其所有物者，得請求返還之；
    對於妨害其所有權者，得請求除去之。又各共有人對於第三
    人，得就共有物之全部為本於所有權之請求。但回復共有物
    之請求，僅得為共有人全體之利益為之。民法第767 條、第
    821 條分別定有明文。另對於物有事實上管領之力者為占有
    人；而承租人基於租賃關係或借用人基於使用借貸關係對於
    租賃物為占有者，承租人、借用人為間接占有人，此觀民法
    第940 條、第941 條之規定自明。出租人、貸與人係分別經
    由承租人、借用人維持其對物之事實上管領之力，仍係現在
    占有人。同法第767 條規定所有人對於無權占有其所有物者
    得請求返還之，所稱占有不惟指直接占有，即間接占有亦包
    括在內（最高法院82年度台上字第1178號判決參照）。再以
    無權占有為原因，請求返還所有物之訴，被告對原告就其物
    有所有權存在之事實無爭執，而僅以非無權占有為抗辯者，
    原告於被告無權占有之事實，無舉證責任。被告應就其取得
    占有係有正當權源之事實證明之。如不能證明，則應認原告
    之請求為有理由（最高法院92年度台上字第312 號判決參照
    ）。
  (二)查被告庚○○雖提出賣度證為憑（見本院卷第72頁），用以
    證明其與系爭土地之共有人原告間有買賣關係。惟原告否認
    此賣度證之形式上真正，被告庚○○又未舉證明此賣度證之
    真正，實難認其主張為可採。又被告己○○、丙○○雖提出
    戶籍謄本（見本院卷第69至71、73至76頁），用以證明其先
    祖與原告之先祖間有買賣關係。然戶籍謄本僅得證明設籍之
    事實，不能證明被告己○○、丙○○先祖與原告之先祖間有
    買賣關係，其占有系爭土地為有權占有之事實。又其他被告
    均未舉證證明其取得占有係有正當權源。再被告乙○○、壬○○則經合法通知，未於言詞辯論期日到場，亦未提出任何
    書狀作何聲明或陳述，依民事訴訟法第280 條第1 項、第3
    項規定：「當事人對於他造主張之事實，於言詞辯論時不爭
    執者，視同自認。」、「當事人對於他造主張之事實，已於
    相當時期受合法之通知，而於言詞辯論期日不到場，亦未提
    出準備書狀爭執者，準用第1 項之規定。」，應認原告之主
    張為真實。
  (三)被告丁○○雖自認占用系爭241 地號土地如附圖所示編號(8)
    面積119 平方公尺土地，然否認上開土地之建物為其所興建
    （見本院卷第159 頁），而原告亦未舉證證明上開土地上之
    建物為被告丁○○所興建，被告丁○○自無拆除之義務。另
    系爭241 地號土地如附圖所示編號(10)面積39平方公尺、編號
    （11）面積1 平方公尺，及系爭211 地號土地如附圖所示編
    號（14）面積57平方公尺、編號（15）面積29平方公尺上之
    地上物，亦非被告丙○○所興建，詳如前述，被告丙○○亦
    無拆除之義務。故原告請求被告丁○○、丙○○拆除上開土
    地上之地上物，即屬無據。
  (四)綜上，原告主張：被告壬○○無權占用系爭241-1 地號土地
    如附圖所示編號(1)面積51平方公尺及系爭241 地號土地如附
    圖所示編號（12）面積9 平方公尺，並在系爭土地上興建建
    築物；被告庚○○無權占用系爭241-1 地號土地如附圖所示
    編號(2)面積83平方公尺、編號(3)面積39平方公尺，及系爭24
    1 地號土地如附圖所示編號(4)面積11平方公尺、編號(5)面積
    35平方公尺、編號(6)面積123 平方公尺，並在系爭土地上興
    建建築物；被告乙○○無權占用系爭241 地號土地如附圖所
    示編號(7)面積54平方公尺，並在系爭土地上興建建築物；被
    告丁○○無權占用系爭241 地號土地如附圖所示編號(8)面積
    119 平方公尺；被告己○○無權占用系爭241 地號土地如附
    圖所示編號(9)面積104 平方公尺及系爭211 地號土地如附圖
    所示編號（16）面積39平方公尺，並在系爭土地上興建建築
    物；被告丙○○無權占用系爭241 地號土地如附圖所示編號
    (10)面積39平方公尺、編號（11）面積1 平方公尺，及系爭21
    1 地號土地如附圖所示編號（14）面積57平方公尺、編號（
    15）面積29平方公尺；被告戊○○無權占用系爭211 地號土
    地如附圖所示編號（17）面積20平方公尺，並在系爭土地上
    興建建築物；被告辛○○無權占用系爭241-1 地號土地如附
    圖所示編號(3)面積39平方公尺，及系爭241 地號土地如附圖
    所示編號編號(5)面積35平方公尺土地；被告癸○○無權占用
    系爭241 地號土地如附圖所示編號(6)面積123 平方公尺等事
    實，即堪採信。故原告請求被告戊○○、己○○、乙○○、
    庚○○、壬○○拆除上開土地上之地上物，請求被告戊○○
    、己○○、丁○○、乙○○、庚○○、丙○○、壬○○將上
    開土地返還原告及全體共有人，並請求被告癸○○、辛○○
    遷讓上開土地，核屬有據，應予准許。逾此部分之請求，為
    無理由，不應准許。
八、綜上所述，原告本於物上請求權之法律關係，請求被告戊○○、己○○、乙○○、庚○○、壬○○拆除上開土地上之地
    上物，請求被告戊○○、己○○、丁○○、乙○○、庚○○
    、丙○○、壬○○將上開土地返還原告及全體共有人，並請
    求被告癸○○、辛○○遷讓上開土地，為有理由，應予准許
    。逾此部分之請求，為無理由，不應准許。
九、本件事證已臻明確，兩造其餘攻擊、防禦方法經審酌後，認
    與判決結果不生影響，無逐一論述之必要，附此敘明。
十、據上論結，本件原告之訴為一部有理由，一部無理由，依民
    事訴訟法第385 條第1 項前段、第79條、第85條第1 項前段
    ，判決如主文。
中    華    民    國    96    年    8     月    22    日
                  民事第二庭    法  官  楊文廣
正本係照原本作成。
如不服本判決，應於收受送達後20日內向本院提出上訴書狀。
                                書記官  顏子仁
中    華    民    國    96    年    8     月    22    日
